臺灣高等法院高雄分院刑事判決　　 94年度上更(一)字第130號
上　訴　人
即　被　告　乙○○
指定辯護人　本院公設辯護人　孫妙岑
上　訴　人
即　被　告　甲○○
　　　　　　丙○○
上二人共同
義務辯護人　郭憲彰　律師
上列上訴人等因殺人未遂案件，不服臺灣高雄地方法院92年度訴
字第2567號中華民國93年7 月30日及同年9 月29日第一審判決（
起訴案號：臺灣高雄地方法院檢察署92年度偵字第16284、19057
號），提起上訴，經判決後，由最高法院發回更審，本院判決如
下：
     主  文
原判決關於殺人未遂及其定執行刑部分撤銷。
乙○○殺人未遂，處有期徒刑伍年貳月。扣案之仿BERETTA 廠八
四型半自動手槍製造之金屬玩具手槍改造之手槍壹支（槍枝管制
編號：0000000000號，含彈匣貳個）及口徑玖MM制式
子彈玖顆均沒收。
丙○○、甲○○共同殺人未遂，丙○○處有期徒刑柒年；甲○○
累犯，處有期徒刑柒年陸月。扣案之仿美國INGRAM廠M 壹壹型口
徑玖MM衝鋒槍製造之制式衝鋒槍壹支（含彈匣壹個，槍枝管制編
號0000000000號）及口徑玖MM制式子彈拾捌顆均沒
收。
     事  實
一、乙○○於民國85年間因違反肅清煙毒條例、槍砲彈藥刀械管
    制條例及麻醉藥品管理條例案件，分別經原審判處有期徒刑
    3 年2 月、1 年8 月、5 月，並定應執行刑為有期徒刑5 年
    ，於90年11月26日假釋出監付保護管束，應至95年2 月11日
    始假釋期滿，仍不知悔改；甲○○於85年間因違反麻醉藥品
    管理條例案件，經原審判處有期徒刑1 年8 月確定，於89年
    6 月26日縮刑期滿執行完畢，仍不知悔改。乙○○於92年1
    月初某日，在高雄市前鎮區草衙地區，以新臺幣（以下同）
    10萬元之代價，向綽號「阿勇」之姓名不詳之男子購買之仿
    貝瑞塔（BERETTA）廠84 型半自動手槍製造之金屬玩具手槍
    換裝土造金屬槍管及土造金屬撞針改造而成具有殺傷力之改
    造手槍1 支（槍枝管制編號：0000000000號，含彈匣2 個）
    及口徑9MM 制式子彈截短彈殼長度改造而成具有殺傷力之子
    彈17顆，未經許可持有之（乙○○非法持有手槍部分已判刑
    確定）。丙○○則於92年5 月中旬某日，在高屏大橋旁以23
    萬元向綽號「吉普」之姓名不詳男子，購買具有殺傷力之改
    造手槍1 支及具有殺傷力之子彈50顆（改造手槍及剩餘之子
    彈未扣案），未經許可持有之（非法持有手槍部分已判刑確
    定）。另甲○○則於92年5 月下旬某日，在高雄縣大樹鄉以
    55萬元向姓名不詳之男子購買仿美國INGRAM廠M11 型口徑9M
    M 衝鋒槍製造之仿造制式衝鋒槍1 支（含彈匣1 個，槍枝管
    制編號0000000000號）及制式口徑9MM 子彈50顆，未經許可
    而持有之（非法持有衝鋒槍部分已判刑確定）。
二、於92年6 月18日、19日，甲○○向乙○○催討債務發生口角
    後，雙方約定在高雄縣大寮鄉○○○路高英工商職業學校旁
    空地談判，在92年6 月23日凌晨1 時許，乙○○駕駛車牌號
    碼E5-1787 號自用小客車前往該處赴約時，見甲○○、丙○○及2 、3 名不詳姓名男子在現場等候，乙○○持其所有上
    開具有殺傷力仿貝瑞塔84型手槍製造之玩具手槍改造之手槍
    及子彈，基於加害他人生命、身體恐嚇之犯意，對空射擊1
    發，致丙○○、甲○○及其他2 、3 名不詳姓名男子心生畏
    懼，致生危害於安全，乙○○見已達威嚇目的，乃駕車離去
    （乙○○恐嚇部分已判刑確定）。
三、嗣於92年6 月26日晚上11時50分許，丙○○持其所有上開具
    有殺傷力之改造手槍1 支及子彈數顆，甲○○則持上開衝鋒
    槍1 支及制式子彈數顆，由丙○○駕駛自用小客車搭載甲○○，行經高雄縣大寮鄉○○路與萬丹路口，適遇乙○○駕駛
    車牌號碼E5-1787 號自用小客車搭載其女友丁○○，甲○○
    與丙○○為報復乙○○欠債不還還開槍恐嚇，而萌開槍射殺
    乙○○之犯意，明知乙○○駕駛之小客車內除有乙○○外尚
    有丁○○，持槍朝車內射擊，極易射擊中丁○○，而造成死
    亡之結果亦不違反本意，竟對乙○○共同基於殺人之確定故
    意，對於丁○○則共同基於殺人之不確定故意，分別持槍恣
    意對該車掃射，並一路以時速180 公里以上之速度沿路追逐
    乙○○所駕駛之小客車，前後各射擊6 發；乙○○亦基於殺
    人之確定故意，持上開改造之具有殺傷力仿貝瑞塔84型手槍
    對丙○○、甲○○之車輛射擊1 槍，雙方追逐至高雄縣大寮
    鄉○○路與光明路口之全國加油站前，乙○○所駕駛之自用
    小客車不慎撞上正在該路口等待紅燈由盧應俊所駕駛車牌號
    碼6U-8000 號自用小客車，該車再撞擊前方由陳連清所駕駛
    車牌號碼UX-6998 號自用小客車，乙○○於車輛撞擊後，丙○○與甲○○所駕駛之小客車高速自旁邊經過，再對乙○○
    駕駛之小客車各射擊1 發，乙○○亦下車再持手槍朝甲○○
    與丙○○所駕駛自用小客車自後射擊1 發，丙○○、甲○○
    於駛至前方丁字路口右轉往高屏大橋方向逃逸，乙○○見甲○○與丙○○駕車遠離後，隨即與丁○○棄車逃逸。嗣於92
    年8 月1 日下午4 時20分許，乙○○在高雄市○○區○○路
    530 號之2 處為警查獲，並扣得改造之具有殺傷力仿貝瑞塔
    84型手槍1 支、彈匣2 個及由口徑9MM 制式手彈截短彈殼長
    度改造具有殺傷力之子彈14顆（試射5 顆，剩餘9 顆）；甲○○則於92年8 月5 日零時30分許，經警在其高雄縣鳳山市
    ○○路196 之2 號4 樓拘提到案，並帶同警方前往高雄縣大
    寮鄉○○村○○街26巷35號其住處內，起出仿美國INGRAM廠
    M11 型口徑9MM 衝鋒槍製造之仿造制式衝鋒槍1 支（含彈匣
    1 個，槍枝管制編號0000000000號）及制式口徑9MM 子彈41
    顆（試射3 顆，剩餘38顆）及不具殺傷力之土造子彈2 顆；
    又於92年8 月5 日晚上8 時30分許，經警在高雄縣大寮鄉○○村○○段潮州寮0000-0000 地號上貨櫃屋內，拘提丙○○
    到案，丙○○所有之前開改造手槍及子彈，則因丙○○知悉
    乙○○遭查獲後，於92年8 月1 日晚上10時許，將該改造手
    槍連同彈匣1 個、子彈11顆，丟棄在高雄縣大寮鄉萬大橋下
    高屏溪，而未能起獲。
三、案經高雄市政府警察局前鎮分局及高雄縣政府警察局林園分
    局分別報請臺灣高雄地方法院檢察署檢察官偵查起訴。
     理  由
一、訊之上訴人即被告乙○○固坦認於丙○○、甲○○駕車追逐
    及開槍射擊時，亦有開槍還擊，惟矢口否認有何殺人未遂之
    犯行，辯稱：我沒有殺人之故意，當時我開車沒有看就從車
    子後方擋風玻璃還擊一槍，撞到盧應俊駕駛之車號6U-8000
    號小客車時，再朝地上開1 槍，且係遭甲○○、丙○○追逐
    後，因車後方擋風玻璃遭槍擊，係屬現實不法侵害之情況下
    ，有立即之危險，出於防衛才加以還擊，係正當防衛行為云
    云；上訴人即被告丙○○則矢口否認有殺人未遂之犯行，辯
    稱：我沒有開槍，也沒有持有改造手槍及子彈，是甲○○不
    會開車，請我開車載他，92年6 月26日我開車載甲○○時，
    不知道他身上有帶槍，他看到乙○○就叫我開車追逐，我也
    不知道甲○○會向乙○○開槍，警詢及檢察官偵訊所述，係
    甲○○教唆我始如此說，以分擔他之刑責云云；上訴人即被
    告甲○○固坦認上揭持有衝鋒槍、子彈，並於92年6 月26日
    晚上11時50分許，持其所有上開衝鋒槍、子彈及與丙○○共
    同持上開具有殺傷力之改造手槍1 支、子彈數顆，由丙○○
    駕駛小客車搭載甲○○，行經高雄縣大寮鄉○○路與萬丹路
    口，遇乙○○駕駛車牌號碼E5-1787 號自用小客車搭載其女
    友丁○○，一路以時速180 公里以上之速度沿路追逐乙○○
    所駕駛之小客車，並開槍射擊之事實不諱，惟矢口否認有何
    殺人未遂之犯行，辯稱：我沒有殺人之故意，大約開7 槍，
    乙○○車禍後，我們經過他旁邊，如果要殺他就直接下手了
    云云。惟查：
（一）上訴人乙○○於92年6 月26日晚上11時50分許，駕車行經
      高雄縣大寮鄉○○路與萬丹路口，適遇丙○○駕車搭載甲○○，於甲○○、丙○○對其開槍射擊並一路追逐時，乙○○亦持上開改造手槍朝丙○○所駕駛之小客車射擊1 發
      還擊，至高雄縣大寮鄉○○路與鳳屏路口時，撞擊前方由
      盧應俊駕駛之6U-8000 號小客車後，丙○○駕駛之小客車
      迅速自旁邊經過，在該路口右轉往高屏大橋方向時，乙○○復朝丙○○之小客車射擊1 發之事實，業據乙○○於警
      詢、偵訊、原審及本院前審中坦認不諱，並據目擊證人盧
      應俊、劉雲翔、陳連清分別於偵查中及原審審理中結證明
      確。證人盧應俊、劉雲翔、陳連清於檢察官偵查中所為之
      陳述，既依法具結，且無顯然不可信之情況，依刑事訴訟
      法第159 條之1 第2 項規定自有證據能力，自得為證據。
      被告乙○○於本院審理中聲請傳喚證人盧應俊、劉雲翔、
      陳連清，經核顯無必要，併此明。另被害人丙○○、甲○○於警訊、偵訊中均陳稱：乙○○於撞車後下車朝我們
      開槍，不知開了幾槍等語明確（見甲○○92年8 月5 日警
      詢筆錄、92年度偵字第16284 號卷第25、26頁、33至41頁
      、66、67頁、113 至115 頁）。又高雄縣政府警察局林園
      分局刑事組鑑識組於案發後立即至現場勘查，在上訴人乙○○駕駛之E5-1787 號小客車左後方道路上採得制式90手
      槍彈殼一枚，於車號6U-8000 號與UX-6998 號小客車間道
      路上採得制式90手槍彈殼一枚，於E5-1787 號小客車後保
      險桿下方採得鉛製90手槍彈頭1 顆、右前座腳踏板上採得
      90手槍彈殼1 枚、駕駛座腳踏上採得未擊發90手槍彈殼1
      顆、後保險桿下方採得疑似E5-1787 號小客車後保險桿遭
      子彈擊毀之碎片1 小塊、右後方車頂絨布內起出鉛製彈頭
      1 顆，另於E5-1787 號小客車後擋風玻璃發現兩處彈孔、
      後保險桿發現1 處彈孔、右後座車頂絨布內發現遭子彈貫
      穿彈孔1 處等情，有該分局93年2 月6 日林警刑字第0930
      000986號函附之現場查採證紀錄表1 份附審卷可按，而前
      開3 枚彈殼經送內政部警政署刑事警察局鑑定結果，分別
      由不同之槍枝所擊發，其中在車號6U-8000 號與UX-6998
      號小客車間道路上採得制式90手槍彈殼1 枚，係扣案之上
      訴人甲○○所持有之衝鋒槍所擊發之事實，亦有刑事警察
      局93年2 月20日刑鑑字第0930017944號函附之該局刑鑑字
      第0920123423號槍彈鑑定報告、刑鑑字第0920194387號函
      影本各1 份在審卷可按，並有現場照片41張在偵卷可按（
      92年度偵字第16284 號卷第87至107 頁）。而上訴人丙○○與甲○○於警訊、偵訊中均陳稱：甲○○當時係持衝鋒
      槍、丙○○係持手槍，上訴人乙○○前開自白持改造手槍
      向丙○○駕駛之小客車射擊等語，與現場遺留彈殼係不同
      槍枝所擊發相符，足見被告3 人在高雄縣大寮鄉○○路與
      光明路口，分別持槍射擊，自可採為認定其犯罪之證據。
      按持槍朝有人駕駛之小客車內射擊，顯然足以射擊到車內
      人員之身體，並造成死亡之結果，為一般稍有知識之成年
      人所知悉，乙○○於駕駛小客車遭丙○○、甲○○追逐時
      ，由車內經後擋風玻璃朝丙○○駕駛之小客車內射擊1 發
      ，於行駛至高雄縣大寮鄉○○路與鳳屏路口撞及前方小客
      車後，猶下車朝丙○○正駛離之小客車射擊1 發，以乙○○之年齡、智識，應知以手槍朝行駛中之小客車射擊，足
      以射擊到車內人員身體，造成死亡之結果，乙○○仍執意
      為之，對該小客車內開槍，足見乙○○對丙○○、甲○○
      開槍射擊有殺人之確定故意，雖丙○○、甲○○2 人未遭
      到子彈射中而生死亡之結果，乙○○亦難辭殺人未遂之罪
      責。乙○○雖以：沒有殺人之故意及係對於現在不法之侵
      害，而出於正當防衛等語置辯。按正當防衛必須對於現在
      不法之侵害始得為之，侵害業已過去，即無正當防衛可言
      ；至彼此互毆，又必以一方初無傷人之行為，因排除對方
      不法之侵害而加以還擊，始得以正當防衛論。故侵害已過
      去後之報復行為，與無從分別何方為不法侵害之互毆行為
      ，均不得主張防衛權。又緊急避難行為，以自己或他人之
      生命、身體、自由、財產猝遇危難之際，非侵害他人法益
      別無救護之途，為必要之條件（最高法院30年上字第1040
      號、24年上字第2669號判例意旨參照）。又被害人丙○○
      、甲○○及證人盧應俊、劉雲翔、陳連清於警詢或偵查中
      之陳述較為詳盡，被告乙○○於原審對渠等證據能力表示
      沒意見未於言詞辯論時對之爭執，本院審酌該言詞陳述作
      成時，並無不法之情況，認為適當，自得採為證據。查乙○○於撞及盧應俊之小客車後，丙○○駕駛之小客車迅速
      從旁邊經過，並右轉往高屏大橋方向駛離，此時乙○○所
      受之侵害早已結束，如其畏懼甲○○、丙○○之射擊而不
      敢妄動，當會逃離避難，始合常情，惟乙○○卻於丙○○
      駕駛小客車駛離時，由後方持槍向丙○○、甲○○所駕駛
      之小客車射擊，且乙○○與甲○○前已有債務糾紛，乙○○並於92年6 月23日凌晨1 時許，開槍恐嚇甲○○、丙○○等人，並隨身攜帶前開改造手槍及子彈，顯有遇到甲○○等人即相互開槍之意甚明，是被告乙○○辯稱：係對於
      現在不法之侵害，而出於防衛自己權利始射擊，屬正當防
      衛而無殺人之故意云云，亦係卸責之詞，尚無可採，又被
      告乙○○於本院辯稱撞車後伊下車是朝地上射擊1 發，非
      對丙○○、甲○○射擊云云，惟此部分與被告乙○○警、
      偵訊供述及目擊證人盧應俊、劉雲翔證述不符，自難採信
      。上訴人乙○○殺人未遂部分，事證已甚明確，犯行堪以
      認定。
（二）上訴人丙○○上揭持有改造手槍、子彈，及駕駛小客車搭
      載甲○○，由丙○○持改造手槍、上訴人甲○○持衝鋒槍
      ，在92年6 月26日晚上11時50分許，在高雄縣大寮鄉○○
      路與萬丹路口，遇到乙○○所駕駛之小客車，沿路高速追
      逐乙○○，並對乙○○駕駛之小客車追逐連續射擊等事實
      ，業據上訴人丙○○於警詢中陳稱：在92年6 月23日凌晨
      ，甲○○打電話約乙○○在高雄縣大寮鄉○○路高英工商
      旁談話，我駕車載甲○○，攜帶1 把90手槍，甲○○攜帶
      1 把烏茲衝鋒槍，乙○○駕駛1 部小客車看到我與甲○○
      ，倒車向我們開1 槍後就駕車逃逸，我於92年6 月26日晚
      上11時40分許，駕車載甲○○途經高雄縣大寮鄉○○路與
      萬丹路口偶遇乙○○駕車，甲○○就持烏茲衝鋒槍射擊乙○○座車，乙○○看到我與甲○○，立即駕車逃逸，我也
      持90手槍自後追逐沿路開了7 、8 槍，沿萬丹路往光明路
      沿路追逐，一直追至鳳屏路光明路口，乙○○撞上前方車
      輛，乙○○下車又朝我們開1 槍，我與甲○○就駕車往鳳
      屏路屏東方向逃逸，我的槍於92年5 月中旬以20萬元在高
      屏大橋旁向綽號「吉普」之男子買的，在92年8 月1 日晚
      上10時許，知道乙○○被逮捕，將槍連同彈匣1 只、子彈
      11 發 丟棄在高雄縣大寮鄉萬大橋下高屏溪內等語（見92
      年度偵字第16284 號卷33至41頁），丙○○於檢察官偵訊
      時亦陳稱：於92年6 月26日晚上11時40分許，駕車載甲○○在高雄縣大寮鄉○○路與萬丹路口看見乙○○，就一路
      追逐，我拿90手槍開7 、8 槍、甲○○持烏茲衝鋒槍射擊
      ，‧‧，我的槍於92年5 月中旬以23萬元在高屏大橋旁向
      綽號「吉普」之男子買的，附送50顆子彈，案發後知悉乙○○被逮捕，將槍、彈丟到萬大橋下高屏溪內等語（92年
      度偵字第16284 號卷66、67頁、113 至115 頁），核與上
      訴人甲○○於警、偵訊及本院供述之情節相符（甲○○92
      年8 月5 日警詢筆錄、92年度偵字第16284 號卷第25、26
      頁、66、67頁、113 至115 頁及本院94年8 月3 日準備程
      序筆錄），並據被害人乙○○於警詢、檢察官偵訊、原審
      及本院審理中陳明在卷。又警員於92年8 月5 日零時30分
      許，在高雄縣鳳山市○○路196 之2 號4 樓將甲○○拘提
      到案，並在高雄縣大寮鄉○○村○○街26巷35號甲○○住
      處內，扣得前開衝鋒槍1 支及子彈41顆，經送內政部警政
      署刑事警察局鑑定結果，認：送鑑烏茲衝鋒槍1 支（含彈
      匣1 個，槍枝管制編號0000000000號）係仿美國INGRAM廠
      M11 型口徑9MM 衝鋒槍製造之仿造衝鋒槍，機械能良好，
      可擊發適用口徑9MM 制式子彈認具殺傷力，送鑑子彈43顆
      ，其中41顆，經試射3 顆，認均係口徑9MM 制式子彈，認
      均具殺傷力，其餘2 顆均係由土造金屬彈殼加裝直徑約8.
      9 MM金屬彈頭組合而成之土造子彈，採樣1 顆試射，無法
      擊發，認不具殺傷力，有該局92年9 月30日刑鑑字第0920
      154242號槍彈鑑定書1 份在卷可參（92年度偵字第19057
      號卷第28頁），而上開衝鋒槍為仿美國原廠製造之衝鋒槍
      ，非由玩具槍改造或土造而成，係屬槍砲彈藥刀械管制條
      例第4 條第1 項第1 款所稱之「衝鋒槍」，亦有內政部93
      年3 月30日內授警字第0930075510號函附審卷可按，此外
      ，復有前開制式衝鋒槍1 支及具殺傷力之制式子彈41顆扣
      案可資佐證。又高雄縣政府警察局林園分局刑事組鑑識組
      於案發現場採得制式90手槍彈殼3 枚，分屬不同之槍枝所
      擊發，其中在車號6U-8000 號與UX- 6998號小客車間道路
      上採得制式90手槍彈殼1 枚，係扣案之共同被告甲○○所
      持有之衝鋒槍所擊發之事實，有前開刑事警察局93年2 月
      20日刑鑑字第0930017944號函附之該局刑鑑字第09201234
      23號槍彈鑑定報告、刑鑑字第0920194387號函影本各1 份
      在審卷可按，而上訴人乙○○亦持有1 把改造手槍，堪認
      案發當時丙○○確實另行持有1 把槍枝，丙○○於警詢、
      檢察官偵訊中自白其持有手槍、子彈等語，核與前開鑑定
      事實相符，自可採為認定其犯罪之證據。另乙○○駕駛之
      E5-1787 號小客車後保險桿下方採得鉛製90手槍彈頭1 顆
      、後保險桿下方採得疑似E5 -1787號小客車後保險桿遭子
      彈擊毀之碎片1 小塊、右後方車頂絨布內起出鉛製彈頭1
      顆，另於E5-1787 號小客車後擋風玻璃發現兩處彈孔、後
      保險桿發現1 處彈孔、右後座車頂絨布內發現遭子彈貫穿
      彈孔1 處等情，亦有上開林園分局93年2 月6 日林警刑字
      第0930000986號函附之現場查採證紀錄表1 份附審卷可按
      ，並有場照片41張在偵卷可按（92年度偵字第16284 號卷
      第87至107 頁），堪認丙○○與甲○○沿路追逐乙○○並
      開槍各射擊7 發子彈，子彈確實擊中乙○○駕駛之小客車
      後擋風玻璃、後保險桿、射入車頂絨布內，又丙○○所持
      有之手槍1 支及剩餘子彈11顆，案發後，於92年8 月1 日
      晚上10時許，丟棄在高雄縣大寮鄉萬大橋高屏溪內，業據
      丙○○於警詢及檢察官偵訊時陳明在卷，丙○○帶同警員
      至萬大橋下其丟棄槍、彈之現場，已無法尋獲槍、彈之事
      實，有警詢筆錄（丙○○92年8 月22日警詢筆錄）及現場
      相片2 張在卷可參，雖丙○○於警詢及檢察官偵訊中均陳
      稱其持有之手槍係制式手槍，但該手槍並未扣案，並無證
      據足資證明係制式手槍，依罪疑惟輕之法理，自無從僅依
      丙○○之自白即認係制式手槍，然上訴人丙○○持有之手
      槍既能擊發所適用之子彈，並穿透小客車之擋風玻璃、保
      險桿、車頂，堪認該槍枝及子彈均具有殺傷力，是上訴人
      丙○○、甲○○未經許可持有具殺傷力之改造手槍及衝鋒
      槍，並以之作為槍擊乙○○之犯罪工具，至為明確。
（三）又上訴人甲○○另辯稱：若有殺人犯意，於乙○○撞車停
      下時就可將之射殺，未再開槍，可見無殺人犯意，且縱認
      有殺人犯意，也因己意中止殺人行為，應減輕其刑云云。
      惟查持衝鋒槍向行駛之小客車內射擊，極易射擊到車內人
      員，若射中人體會發生嚴重之死亡結果，此為極為明顯之
      道理，其有殺人之犯意，至為明確。且查甲○○、丙○○
      於追逐乙○○至全國加油站前，仍向撞及前車發生車禍之
      乙○○之自小客車各射擊一槍。而其等於經過全國加油站
      前雖未下車對乙○○開槍，實因車禍發生之後，現場已有
      許多目擊證人，且乙○○身上亦有手槍隨時可以反擊，其
      等未停車開槍，實亦顧忌乙○○身上有槍，且現場亦有多
      數人，在瞬間無法掌握描準乙○○正確位置，始未得逞，
      並非己意中止犯行，應屬於障礙未遂之情況，自無依中止
      未遂減輕其刑之餘地，所辯上情，尚無足取。
（四）上訴人丙○○於原審及本院審理中雖翻異前詞改稱：前開
      改造手槍、衝鋒槍及子彈均係甲○○所有，甲○○叫我駕
      車追逐乙○○，我不知道甲○○要開槍，警、偵訊是甲○○要我擔下1 支槍之罪責，叫我供稱手槍子彈是我持有云
      云。經查上訴人丙○○於警詢、檢察官偵訊時，均供稱手
      槍及子彈係其向綽號「吉普」之男子購買而持有，其供稱
      購買之經過、價格、駕車搭載甲○○追逐乙○○之小客車
      及其在車內開約7 、8 槍、事後於92年8 月1 日將槍、彈
      丟棄在萬大橋下之高屏溪中等情節，前後供述均一致，並
      與甲○○及乙○○供述之情節相符，且警詢、偵訊中距案
      發時間較接近，尚無暇考慮利害關係及勾串共犯。又丙○○於警詢、檢察官偵訊時之供述亦係出於自由意識，業據
      丙○○於原審審理中供述在卷（見93年5 月19日原審審判
      筆錄），且與事實相符，其於本院審理中之翻異辯稱：未
      持有槍彈射擊乙○○云云，顯係事後卸責之詞，不足採取
      。又被害人乙○○於警詢或偵查中之陳述較為詳盡，上訴
      人丙○○、甲○○未於言詞辯論終結對之爭執，本院審酌
      該言詞陳述作成時，並無不法之情況，認為適當，自得採
      為證據。次按上訴人丙○○、甲○○為報復乙○○欠債不
      還，還開槍恐嚇，以衝鋒槍及手槍向行駛之小客車內射擊
      ，對車內人員將造成死亡之結果，上訴人丙○○與甲○○
      仍執意為之，且沿路以時速180 公里之高速追逐，射擊各
      6 發，於乙○○撞擊前方車輛後，猶各射擊乙○○之小客
      車1 發，丙○○是開車之人，一路配合尾追乙○○，再由
      甲○○開槍，其2 人對乙○○有確定殺人犯意聯絡甚明，
      是丙○○辯稱並無殺人之故意云云，亦屬避就之詞，自無
      可採，丙○○持有具殺傷力之改造手槍及子彈，並與甲○○共持衝鋒槍共同基於殺人之故意，追逐、射擊乙○○等
      人之犯行，均堪認定。另查丙○○、甲○○2 人持槍接續
      射擊乙○○之自小客車，其目的固在槍殺乙○○，然其等
      持槍朝自小客車射擊，亦可能射擊中車內之丁○○，縱然
      使丁○○發生死亡之結果，亦不違背其本意，其等2 人對
      丁○○部分具有不確定之殺人故意，至為明確。又查，乙○○總共購買17發子彈，案發前射擊1 發恐嚇丙○○、甲○○，案發時射擊兩發，即被追逐時反擊1 發及撞及前車
      下車後又射擊1 發，後被警方查扣14發等情，已據其於本
      院供明在卷（見本院94年8 月3 日準備程序筆錄）。原判
      決事實欄認乙○○購入之子彈17發，於全國加油站前撞及
      前車（盧應俊自用小客車）下車後，又對丙○○與甲○○
      所駕駛之小客車射擊2 至3 發，尚有誤會。另甲○○購入
      之子彈50發，於案發時先後共射擊乙○○7 發，被警方查
      扣43發（含2 發不具殺傷力子彈）等情，亦據其於本院供
      明在卷（見本院同上筆錄）。而丙○○於警訊及偵查中已
      供承其射擊乙○○之子彈有7 、8 發，以較有利其之認定
      為7 發。亦即甲○○、丙○○於追逐乙○○自小客車期間
      各先後射擊6 發，至全國加油站前，最後每人又各射擊1
      發，換言之，甲○○、丙○○所射擊之子彈合計14發，而
      原判決事實欄認其2 人於追逐乙○○所駕駛之小客車前後
      共射擊20幾發，於全國加油站前乙○○撞及前車後再射擊
      兩發，尚有違誤，併此明。
二、查被告等行為後，槍砲彈藥刀械管制條例已於94年1 月26日
    修正公布，同年月28日生效，修正前槍砲彈藥刀械管制條例
    第11條第4 項：「未經許可，持有、寄藏或意圖販賣而陳列
    第1 項所列槍砲者，處1 年以上7 年以下有期徒刑，併科新
    台幣700 萬元以下罰金。」之規定，業已刪除，並另於修正
    後同條例第8 條第4 項增列：「未經許可，持有、寄藏或意
    圖販賣而陳列第1 項所列槍枝者，處3 年以上10年以下有期
    徒刑，併科新台幣700 萬元以下罰金。」之規定，比較新舊
    法條，自應以被告等行為時之舊法即修正前同條例第11條第
    4 項規定較有利於被告，依刑法第2 條第1 項但書規定，自
    應適用修正前同條例第11條第4 項之規定論處，核上訴人乙○○持改造手槍朝他人之車輛射擊，係犯刑法第271 條第2
    項、第1 項之殺人未遂罪（非法持有改造手槍、子彈部分已
    因撤回上訴而確定）。又其一開槍射擊多次之殺人行為，同
    時致危及被害人丙○○、甲○○之生命法益，係同種想像競
    合犯，應擇一殺人未遂罪論處。又上訴人丙○○、甲○○分
    持改造手槍、衝鋒槍及子彈，共同基於殺人之犯意聯絡而射
    擊乙○○、丁○○而共同殺人部分，均係犯刑法第271 條第
    2 項、第1 項之殺人未遂罪；上訴人丙○○與甲○○共同持
    衝鋒槍及子彈部分（其持有改造手槍、子彈部分已判決確定
    ），另犯槍砲彈藥刀械管制條例第7 條第4 項之共同未經許
    可持有衝鋒槍罪、及槍砲彈藥刀械管制條例第12條第4 項之
    共同未經許可持有子彈罪；上訴人甲○○與丙○○共同持改
    造手槍及子彈部分（其持有衝鋒槍、子彈部分已判決確定）
    ，另犯修正前槍砲彈藥刀械管制條例第11條第4項之共同未
    經許可持有可發射子彈具有殺傷力之改造手槍罪，同條例第
    12條第4 項之共同未經許可持有子彈罪。上訴人丙○○、甲○○間就上開共同持有改造手槍、衝鋒槍、子彈及殺人未遂
    犯行，互有犯意聯絡及行為分擔，均為共同正犯。又上訴人
    丙○○與甲○○共同持有衝鋒槍及子彈，暨上訴人甲○○與
    丙○○共同持有改造手槍及子彈，均係一行為觸犯數罪名，
    應從一重持有衝鋒槍及持有改造手槍處斷。丙○○共同持有
    衝鋒槍，甲○○共同持有改造手槍與殺人未遂間，有方法結
    果之牽連關係，為牽連犯，應從一重之殺人未遂處斷。又丙○○、甲○○開槍射擊多次之殺人行為，同時危及被害人乙○○、丁○○之生命法益，係同種想像競合犯，應擇一以殺
    人未遂罪論處。上訴人乙○○、丙○○、甲○○已著手於殺
    人犯罪行為之實施，而未至對方生死亡之結果，為未遂犯，
    應依刑法第26條前段規定減輕其刑。又上訴人甲○○於85年
    間因違反麻醉藥品管理條例案件，經台灣高雄地方法院判處
    有期徒刑1 年8 月確定，於89年6 月26日縮刑期滿執行完畢
    之事實，有臺灣高等法院被告全國前案紀錄表及臺灣高雄地
    方法院檢察署刑案資料查註紀錄表各1 份在卷可稽，其於有
    期徒刑執行完畢，5 年以內再犯本件有期徒刑以上之罪，為
    累犯，依刑法第47條規定，就所犯上開各罪應各加重其刑，
    惟所犯殺人未遂罪部分，法定刑死刑及無期徒刑部分，依法
    不得加重，僅就有期徒刑部分加重之，其殺人未遂罪部分，
    刑有加重及減輕之事由，應先加重後減輕之。又公訴人雖未
    就上訴人丙○○與甲○○追殺乙○○、丁○○時，丙○○與
    甲○○共同持有衝鋒槍及子彈暨甲○○與丙○○共同持有改
    造手槍及子彈部分論列所犯法條，惟起訴事實業已明，本
    院自得併予審究。
三、原審予以被告3 人殺人未遂部分論科，固非無見，惟查：(一)
    乙○○購入之子彈17發，案發前射擊1 發恐嚇丙○○2 人，
    於案發時，被追逐時反擊1 發，於全國加油站前撞及前車下
    車後再射擊1 發，被警方查扣14發，已如前述。而原判決事
    實欄認乙○○購入之子彈為16發，於案發前射擊1 發，恐嚇
    丙○○2 人，於案發時被追逐時反擊1 發，於全國加油站前
    撞及前車下車後，再射擊2 至3 發，即有認定事實違誤之失
    ，自有未合。(二)丙○○、甲○○2 人先後各射擊乙○○、丁○○7 發，而原判決事實欄認其等於追逐乙○○自小客車共
    射擊20幾發，於全國加油站前再射擊兩發，即有認定事實違
    誤之失，亦有未合。(三)被告3 人係相互基於確定之殺人故意
    ，向對方射擊，丙○○、甲○○對於丁○○部分係基於不確
    定之殺人犯意而射擊，其理由已如前述，而原判決認被告3
    人均係基於不確定之殺人犯意射擊對方，即有適用法則不當
    之失，亦有可議。被告等上訴意旨，均否認犯罪，固無足取
    ，然原審此部分判決，既有上述可議，自應由本院將原審此
    部分判決及其定執行刑部分撤銷改判。審酌被告3 人持槍駕
    車沿路追逐、射擊，嚴重危害社會治安，尚未釀成死亡結果
    ，及甲○○有事實欄所載之前科，有臺灣高等法院被告全國
    前案紀錄表在卷可稽等一切情狀，分別量處如主文第2 項、
    第3 項所示之刑。扣案之乙○○所有之仿貝瑞塔（BERETTA
    ）廠84型半自動手槍製造之金屬玩具手槍換裝土造金屬槍管
    及土造金屬撞針改造而成之改造手槍1 支（槍枝管制編號：
    0000000000號，含彈匣2 個）及口徑9MM 制式子彈截短彈殼
    長度改造而成之子彈9 顆，均具殺傷力，屬違禁物，應依刑
    法第38條第1 項第1 款宣告沒收；扣案之甲○○所有仿美國
    INGRAM廠M11 型口徑9MM 衝鋒槍製造之仿造制式衝鋒槍1 支
    （含彈匣1 個，槍枝管制編號0000000000號）及制式口徑9M
    M 子彈38顆，均具殺傷力，且係供丙○○、甲○○共同犯殺
    人未遂罪所用之物，依共犯共同責任之法理，應依刑法第38
    條第1 項第1 款宣告沒收。另扣案之乙○○所有之子彈5 顆
    、甲○○所有之子彈3 顆，業經內政部警政署刑事警察局鑑
    定時實際試射，均已擊發，已不具有殺傷力，及另扣案之甲○○所有之土造子彈2 顆，不具殺傷力，均非違禁物，均爰
    不予一併為沒收之諭知。另丙○○所有之改造手槍1 支及子
    彈11顆，固均具殺傷力，係違禁物，惟警員拘提丙○○到案
    時，未扣得上開槍彈，而丙○○於警、偵訊中亦陳明丟棄於
    高屏溪內，經丙○○帶同警員前往搜尋，均未尋獲，有警詢
    筆錄及照片2 張在卷可稽，且於93年7 月2 日台灣中、南地
    區發生豪雨，高屏溪溪水暴漲，封閉高屏大橋，堪認丙○○
    丟棄之槍、彈業已遭溪流沖失、淹沒而滅失，不予宣告沒收
    。
四、乙○○非法持有手槍及恐嚇，丙○○非法持有手槍、甲○○
    非法持有衝鋒槍部分，均經判刑確定，本院不予論列，併此
    明。
五、被告甲○○涉犯偽證罪嫌，另移檢察官偵辦。
據上論斷，應依刑事訴訟法第369 條第1 項前段、第364 條、第
299 條第1 項前段，條正前槍砲彈藥刀械管制條例第11條第4 項
、同條例第7 條第4 項、第12條第4 項、刑法第2 條第1 項但書
、第11條、第28條、第271 條第2 項、第1 項、第55條、第26條
前段、第47條、第38條第1 項第1 款，判決如主文。
本案經檢察官林惠到庭執行職務。
中　　華　　民　　國　　94　　年　　9 　　月　　8 　　日
                  刑事第三庭    審判長法  官  周賢銳
                                      法  官  黃仁松
                                      法  官  謝宏宗
以上正本證明與原本無異。
如不服本判決應於收受本判決後10日內向本院提出上訴書狀，其
未敘述上訴理由者，並得於提起上訴後10日內向本院補提理由書
狀（均須按他造當事人之人數附繕本）「切勿逕送上級法院」。
中　　華　　民　　國　　94　　年　　9 　　月　　9 　　日
                                      書記官  熊惠津
附錄本判決論罪科刑法條：
中華民國刑法第271條第2項、第1項
(普通殺人罪)
殺人者，處死刑、無期徒刑或10年以上有期徒刑。
前項之未遂犯罰之。
預備犯第1項之罪者，處2年以下有期徒刑。
修正前槍砲彈藥刀械管制條例第11條第4項：
未經許可，持有、寄藏或意圖販賣而陳列第1 項所列槍砲者，處
1年以上7年以下有期徒刑，併科新臺幣700萬元以下罰金。
修正前槍砲彈藥刀械管制條例第7條第4項
未經許可，持有、寄藏或意圖販賣而陳列第1 項所列槍砲、彈藥
者，處5年以上有期徒刑，併科新台幣1,000萬元以下罰金。
修正前槍砲彈藥刀械管制條例第12條第4項：
未經許可，持有、寄藏或意圖販賣而陳列子彈者，處5 年以下有
期徒刑，併科新台幣300萬元以下罰金。
                                                 FKA
